最高法院民事判決　　　　　　　九十四年度台上字第五七二號
　　上　訴　人　乙○○
　　　　　　　　　　　　號
　　訴訟代理人　陳適庸律師
　　被 上訴 人　丙○○
　　訴訟代理人　陳德聰律師
　　參　加　人　甲○○原名胡.
　　　　　　　　　　　　坑12.
　　訴訟代理人　鍾周亮律師
上列當事人間分配表異議之訴事件，上訴人對於中華民國九十二
年五月十三日台灣高等法院第二審判決（九十一年度上易字第四
三六號），提起上訴，本院判決如下：
    主  文
原判決關於駁回上訴人之上訴暨該訴訟費用部分廢棄，發回台灣
高等法院。
    理  由
本件被上訴人主張：台灣士林地方法院八十七年度民執更字第六
號強制執行事件（下稱系爭強制執行事件）所拍賣之標的物，於
民國九十年六月五日進行特別變價程序之減價拍賣時，依法交由
債權人即伊承受，上訴人並未於伊承受日之一日前提出權利證明
文件以書狀聲明參與分配，且其雖為第三順位最高限額抵押權人
，然執行法院並不知該抵押權所擔保之實際債權金額為若干，依
法不能將其主張之債權金額或所設定之最高限額列入參與分配，
而優先受償。上訴人所稱之支票及本票債權，亦均在最高限額抵
押權存續期間屆滿後發生，自非最高限額抵押權效力所及，亦不
能列入優先受償債權而分配。況參加人與上訴人於八十四年十二
月三十日簽訂之協議書，業經參加人於九十一年三月八日連同雙
方之債權讓與契約一併解除，上訴人亦自承於八十七年十二月八
日獲台灣板橋地方法院八十六年民執公字第九四○一號拍賣抵押
物強制執行事件分配受償新台幣（下同）三萬六千零十九元及執
行費一萬三千九百三十五元，竟未將所受償之金額扣除，而以原
債權額聲明參與分配，尤有未合等情，爰依強制執行法第四十一
條之規定，求為將系爭強制執行事件所製作之分配表中上訴人受
分配之金額二百五十四萬九千四百三十元剔除，不得優先受償及
參與分配之判決。
上訴人則以：伊於八十四年十二月三十日經債務人趙佑龍之同意
，與參加人簽訂協議書，由參加人將系爭不動產所設定之第三順
位最高限額二千萬元抵押權中之二十分之八移轉設定與伊，作為
參加人對伊於上開抵押權存續期間所發生之二百萬元票據債務之
擔保，伊提出債權計算書時已將另件執行分配受償之金額扣除，
參加人所稱解除與伊間之消費借貸契約，並不生解約之效力，縱
其得解除該消費借貸契約，亦僅在六百萬元之範圍內發生效力，
就伊已給付參加人二百萬元部分仍不得解除。況債權讓與行為係
單獨行為，不得解除，且伊與參加人簽訂之協議書，並無貸款未
達八百萬元參加人即得解除契約之約定，參加人尤不得解除其讓
與債權及最高限額抵押權之契約等語，資為抗辯。
原審維持第一審所為上訴人敗訴之判決，駁回其上訴，無非以：
被上訴人主張之事實，業據提出分配期日通知書、系爭分配表及
系爭土地登記謄本為證，且為上訴人所不爭，並經調閱系爭強制
執行事件案卷無誤，堪認為真正。依強制執行法第三十四條第二
項及第四項規定，就執行標的物有擔保物權或優先受償權之債權
人，於強制執行程序中，均得隨時行使該擔保物權或優先受償權
，可不受強制執行法第三十二條第一項所定關於聲明參與分配應
於標的物拍賣、變賣終結或依法交債權人承受之日一日前為之之
限制。上訴人既為系爭土地之第三順位抵押權人，其聲明參與分
配之日期本即不受前開規定之限制，況其早於聲明參與分配時，
即已提出債權證明及系爭抵押權移轉設定契約書等權利證明文件
，被上訴人主張上訴人僅得就其他債權人之受償餘額而受清償云
云，洵無足取。次查趙佑龍前為清償其積欠訴外人鍾朝浪之債務
，於八十四年四月十三日與參加人及鍾朝浪等人簽訂協議書，約
定由趙佑龍先將系爭土地設定第三順位最高限額二千萬元抵押權
（下稱系爭第三順位抵押權）與參加人，再由參加人貸與趙佑龍
一千萬元，以代償趙佑龍積欠鍾朝浪之債務，還款期限為抵押權
設定日後八個月內，利息按月利二分四計算，違約金為「每逾一
日按每萬元每日新台幣二十元計算」，趙佑龍嗣於同年五月三日
依約將系爭土地設定第三順位抵押權登記與參加人，參加人亦依
約代趙佑龍清償鍾朝浪一千萬元債務。經按法定最高利率計算自
八十四年五月三日（抵押權設定日）起至八十五年一月二日止之
利息及自八十五年一月三日起至九十年六月五日（被上訴人承受
系爭土地日）止之違約金，連同本金合計趙佑龍共積欠參加人二
千二百十九萬七千二百六十一元，應於最高限額二千萬元之範圍
內優先受償。另參加人與上訴人於八十四年十二月三十日簽訂協
議書，約定上訴人同意借款八百萬元（包括前已出借之二百萬元
）與參加人，參加人則將系爭第三順位抵押權中之二十分之八移
轉登記與上訴人，參加人已於八十五年一月三十一日將其對趙佑
龍之系爭第三順位抵押權移轉登記與上訴人二十分之八，並讓與
所擔保之債權，惟上訴人迄未依約再借與參加人六百萬元。參加
人因上訴人遲未依雙方之約定，履行貸款六百萬元之義務，先於
九十一年二月二十七日以存證信函催告上訴人於文到五日內履行
契約，因上訴人未履約，再於同年三月七日以存證信函催告上訴
人於文到五日內履行契約，並表明逾期即解除契約（協議書）及
讓與系爭第三順位抵押權暨所擔保債權二十分之八之讓與契約，
上開存證信函經上訴人先後於同年三月一日及三月八日收受，第
二封催告函為附有停止條件之解除契約意思表示，因上訴人迄未
履約，停止條件成就，雙方所訂之協議書契約即經解除。債權讓
與契約，屬處分行為，與物權契約發生物權移轉效果之性質相類
似，通稱準物權契約，具獨立性與無因性。惟其無因性與物權行
為之無因性，尚有差異，得因當事人之意思使之為有因，諸如附
以停止條件或解除條件，當為法之所許，是以僅具相對之無因性
。關於債權契約之規定，於性質許可之範圍，得準用於債權讓與
契約，故得有為第三人之債權讓與契約，亦得有債權讓與契約之
解除。債權讓與之效力，得依當事人間之合意，使溯及的消滅。
不獨得以相對人之債務不履行，行使法定解除權而解除債權讓與
原因之債權契約，亦得解除履行行為之債權讓與。是債權人除得
因債務人債務不履行，而行使法定解除權以解除債權讓與原因之
債權契約，亦得解除履行行為之債權讓與，並於解約之意思表示
生效後，該債權當然回歸於讓與人。本件上訴人未履行與參加人
之協議，再借與參加人六百萬元，則參加人以上訴人給付遲延為
由，解除債權讓與原因之債權契約即協議書，同時解除履行行為
之債權讓與，均已生效，參加人原讓與上訴人之債權，當然回歸
參加人。依民法第二百九十五條第一項之規定，債權讓與時，其
抵押權原則上伴隨而往，不待登記即生效力，參加人原讓與上訴
人之債權，既已回歸參加人，則擔保該債權之系爭第三順位抵押
權之二十分之八雖尚未移轉登記，亦應隨同移轉與參加人。綜上
，系爭土地拍賣所得價金，於扣除執行費及分配與第一順位、第
二順位抵押權人後，應分配與參加人二百五十四萬四千三百十三
元。執行法院製作之系爭分配表未審酌參加人已解除其與上訴人
間債權讓與契約之事實，未將參加人列入分配，反將上訴人列入
分配並優先受償，即有未合。從而，被上訴人依強制執行法第四
十一條之規定，訴請將系爭分配表中上訴人所受分配之金額二百
五十四萬九千四百三十元剔除，不得優先受償及參與分配，為有
理由，應予准許等詞，為其判斷之基礎。
惟查上訴人與參加人於八十四年十二月三十日簽訂協議書，約定
上訴人同意借款八百萬元（包括前已出借之二百萬元）與參加人
，參加人則將系爭第三順位抵押權中之二十分之八移轉登記與上
訴人，參加人已於八十五年一月三十一日將其對趙佑龍之系爭第
三順位抵押權移轉登記與上訴人二十分之八，並讓與所擔保之債
權，上訴人迄未依約再借與參加人六百萬元，為原判決確定之事
實。關於貸款及設定抵押之約定，該協議書僅記載：「乙方（指
上訴人）同意貸款新台幣八百萬元與甲方（指參加人），而甲方
提供如附件所示之抵押權內八百萬元為乙方設定本金最高限額抵
押權。」字樣（見一審卷第二八七頁），並無隻字片語提及「準
物權契約」之「債權讓與」問題，原審未說明契約當事人間有何
關於「債權讓與契約」解除之約定？參加人如何取得該「債權讓
與契約」之解除權？徒以債權讓與契約，通稱準物權契約，其無
因性與物權行為之無因性，尚有差異，僅具相對之無因性，得因
當事人之意思使之為有因，諸如附以停止條件或解除條件，為法
之所許等情詞，遽認參加人得以上訴人遲延給付六百萬元為由，
解除協議書、債權讓與契約及系爭抵押權移轉登記，並謂各該約
定同歸消滅，出讓之債權當然回歸於參加人名義，系爭抵押權不
待登記亦隨同移轉與參加人，而為上訴人不利之判決，已非無判
決理由不備之違法。又按消費借貸之要物性，及其金錢給付之可
分性，依原判決確定之事實，上訴人同意借貸與參加人之八百萬
元，已交付二百萬元，該二百萬元固成立消費借貸契約，而未交
付之其餘六百萬元，則僅成立消費借貸契約之預約（民法第四百
七十五條之一、第四百六十五條之一）。參加人能否執上訴人遲
延給付六百萬元貸款，將該消費借貸契約之預約連同已成立之消
費借貸契約（二百萬元部分）併予解除，即值深究。原審未予釐
清，僅以前揭情詞，遽認參加人得以上訴人遲延給付六百萬元貸
款為由，解除協議書、債權讓與契約及系爭抵押權移轉登記，亦
屬可議。上訴論旨，指摘原判決不當，求予廢棄，非無理由。
據上論結，本件上訴為有理由。依民事訴訟法第四百七十七條第
一項、第四百七十八條第二項，判決如主文。
中　　華　　民　　國　九十四　年　　三　　月　三十一　日
                      最高法院民事第二庭
                          審判長法官  蕭　亨　國
                                法官  楊　鼎　章
                                法官  陳　淑　敏
                                法官  謝　正　勝
                                法官  劉　福　來
      本件正本證明與原本無異
                                      書  記  官
中　　華　　民　　國　九十四　年　　四　　月　 十三 　日
                                                    Ａ
